【裁判字號】    99,交聲,420
【裁判日期】    990630
【裁判案由】    交管條例聲異
【裁判全文】
臺灣板橋地方法院刑事裁定             99年度交聲字第420號
原處分機關  交通部公路總局臺北區監理所板橋監理站
異  議  人  甲○○
即受處分人
上列異議人即受處分人因違反道路交通管理處罰條例案件，對於
交通部公路總局臺北區監理所板橋監理站民國99年1 月5 日所為
板監裁字第裁41-AS0000000號處分不服，聲明異議，本院裁定如
下：
    主  文
原處分撤銷。
    理  由
一、原處分意旨略以：異議人即受處分人甲○○騎乘其所有之車
    號M9Q-911 號重型機車，於民國98年9 月13日15時47分許，
    在臺北市○○○路○ 段，因「駕車行經有燈光號誌管制之交
    岔路口闖紅燈」之違規行為，經警依採證照片，以臺北市政
    府警察局98年9 月24日北市警交大字第AS0000000 號舉發違
    反道路交通管理事件通知單舉發，再經原處分機關於99年1
    月5 日依道路交通管理處罰條例第53條第1 項之規定，裁處
    罰鍰新臺幣（下同）1,800元，並依同條例第63條第1 項第3
    款之規定，記違規點數3 點。
二、聲明異議意旨略以：舉發通知單係寄送至異議人非現居之舊
    戶籍地址，異議人並未收到，且異議人行經該地通過停止線
    時是黃燈，之後才變成紅燈，單以照片判定違規，實難令人
    信服，為此聲明異議等語。
三、按圓形紅燈表示禁止通行，不得超越停止線或進入路口，道
    路交通標誌標線號誌設置規則第206 條第5 款第1 目定有明
    文；又按「汽車（含機器腳踏車及機車）駕駛人，行經有燈
    光號誌管制之交岔路口闖紅燈者，處新臺幣1,800 元以上5,
    400 元以下罰鍰」；「汽車駕駛人有左列各款所列條款之一
    者，除依原條款處罰鍰外，並予記點：三、有第43條、第53
    條或第54條情形之一者，各記違規點數3 點」，道路交通管
    理處罰條例第53條第1 項、第63條第1 項第3 款分別定有明
    文。再道路交通管理處罰例第92條第3 項規定授權訂定之違
    反道路交通管理事件統一裁罰基準及處理細則第5 條明定：
    「處理違反道路交通管理事件，有關文書送達之程序，依行
    政程序法之規定」。88年2 月3 日公布並於90年1 月1 日施
    行之行政程序法，就行政機關所為有特定相對人之書面行政
    處分或行政行為之送達，於第67條至第91條定有明文規定，
    送達，於應受送達人之住居所、事務所或營業所為之；於應
    送達處所不獲會晤應受送達人時，得將文書付與有辨別事理
    能力之同居人、受僱人或應送達處所之接收郵件人員；應受
    送達人或其同居人、受雇人、接收郵件人員無正當理由拒絕
    收領文書時，得將文書留置於應送達處所，以為送達；送達
    ，不能依上述二種方式送達者，得將文書寄存送達地之地方
    自治或警察機關，並作送達通知書兩份，一份黏貼於應受送
    達人住居所、事務所、營業所或其就業處所門首，另一份交
    由鄰居轉交或置於該送達處所信箱或其他適當位置，以為送
    達，此寄存送達，由郵政機關為送達者，得將文書寄存於送
    達地之郵政機關，行政程序法第72條第1 項前段、第73條第
    1 項、第3 項、第74條第1 項、第2 項分別定有明文。是有
    關違反道路交通管理事件文書之送達，苟非已送達於應受送
    達人之住居所或營業所，尚難認已符送達之規定。故如受處
    罰人未能合法收受舉發通知之送達，即不能認受處罰人已經
    合法收受舉發通知單而逕行裁決。又戶籍法僅為戶籍登記之
    行政管理規定，戶籍地址不過係依戶籍法所為登記之事項，
    並非為認定住所唯一標準（最高法院83年度台抗字第393 號
    裁定意旨參照）。再按道路交通管理處罰條例第9 條第1項
    規定：「本條例所定罰鍰之處罰，行為人接獲違反道路交通
    管理事件通知單後，於15日內得不經裁決，逕依第92條第3
    項之罰鍰基準規定，向指定之處所繳納結案；不服舉發事實
    者，應於15日內，向處罰機關陳述意見；其不依通知所定期
    限前往指定處所聽候裁決，且未依規定期限繳納罰鍰結案或
    向處罰機關陳述意見者，處罰機關得逕行裁決之」。而依道
    路交通管理處罰條例第92條第3 項規定授權訂定之「違反道
    路交通管理事件統一裁罰基準表」，係以「應到案期限」之
    內或逾該期限若干日「繳納罰鍰」或「到案聽候裁決」或「
    逕行裁決處罰」，作為決定裁罰金額高低之標準，惟依據上
    揭道路交通管理處罰條例第9 條第1 項之規定，此皆應以舉
    發通知單有合法送達行為人為前提，若舉發通知單送達程序
    不合法，上開道路交通管理處罰條例第9 條第1 項規定之15
    日期限即無從起算，自無逾應到案日期之問題，更無逕行裁
    決處罰規定之適用。
四、經查：
  (一)本件異議人於98年9 月13日15時47分許，騎乘車號M9Q-911
    號重型機車，在臺北市○○○路○ 段，因「駕車行經有燈光
    號誌管制之交岔路口闖紅燈」之違規行為，為臺北市政府警
    察局交通警察大隊掣單逕行舉發之事實，有臺北市政府警察
    局文山第二分局景美派出所警員周明德依法填製北市警交大
    字第AS0000000 號舉發違反道路交通管理事件通知單、舉發
    違規照片、交通部公路總局臺北區監理所板橋監理站99年1
    月5 日所為板監裁字第裁41-AS0000000號裁決書影本各1 紙
    附卷可稽。又現行實務上逕行舉發「紅燈左轉」和「紅燈越
    線臨停」的認定方式，係依交通部82年3 月27日研商闖紅燈
    認定標準會議紀錄及交通部82年4 月22日交路字第009811號
    函示辦理如下：(1)車輛面對圓形紅燈時，仍逕予穿越路口至
    銜接路段，含左轉、直行、迴轉及右轉（依箭頭綠燈允許行
    駛者除外），即視為闖紅燈之行為。(2)繪設路口範圍者：車
    輛無視於紅燈警示，有穿越路口之意圖，而車身已伸入路口
    範圍亦視同闖紅燈；若僅伸越停止線而未達路口範圍者，則
    視為不遵守標線指示（可以處罰條例第60第3 項之規定處分
    之）。(3)無繪設路口範圍者：以車輛無視於紅燈號誌，而有
    穿越路口之企圖，其車身並已伸越停止線並足以妨害其他方
    向人（若有行人穿越道）、車通行者亦以闖紅燈論處，若僅
    車身伸越停止線則以不遵守標線指示視之。經查，依舉發照
    片清楚顯示車號M9Q-911 號重型機車確實於路口變換成紅燈
    後，其車身並已伸越停止線並足以妨害其他方向人之行進，
    此有臺北市政府警察局文山第二分局北市警文二分交字第09
    930530300 號函檢附之照片4 張在卷可證，異議人所為已該
    當「闖紅燈」之要件，異議人執其未闖紅燈為辯，洵不足採
    。
  (二)再本件舉發通知單係經原舉發單位以大宗掛號郵務送達方式
    ，向異議人之車籍地址即臺北縣板橋市○○路○ 段71號8 樓
    為送達，並經該址公寓大廈管理委員會管理員代為收受，此
    有蓋有該管理委員會收發章之板橋郵局投遞簽收清單影本1
    紙附卷可稽。惟異議人雖原居住於車籍地址（當時之戶籍地
    址）臺北縣板橋市○○路○ 段71號8 樓，但已於93年11月1
    日將戶籍遷入臺北縣板橋市○○路○ 段248 號4 樓之1 ，有
    其全戶戶籍資料查詢結果、證號查詢機車駕駛人資料、車號
    查詢重型機車車籍資料各1 紙附卷可稽，是上開臺北縣板橋
    市○○路○ 段71號8 樓之址，自93年11月1 日之後，已非異
    議人之住居所，當無疑義。而原舉發機關寄送之舉發通知單
    係送達至臺北縣板橋市○○路○ 段71號8 樓，已如前述，顯
    見本件之舉發通知單未向異議人當時之戶籍地址臺北縣板橋
    市○○路○ 段248 號4 樓之1 之址合法送達甚明，揆諸前揭
    說明，本件舉發通知單之送達程序於法尚有未合，當不生合
    法送達之效力。至於汽車所有人地址如有變更，應向公路監
    理機關辦理登記，道路交通安全規則第23條第1 項雖定有明
    文，惟本件異議人未依上開規定辦理地址變更登記，核係應
    否依道路交通管理處罰條例第16條第1 項第1 款「各項異動
    ，不依規定申報登記者」之規定處罰之問題，尚不得以異議
    人未向公路監理機關辦理地址變更登記，即認本案之舉發通
    知單可僅向車籍地送達已該當踐行合法通知送達之程序，而
    仍應依前揭行政程序法第72條第1 項前段之規定向異議人之
    實際之住居所送達，方屬合法，於此敘明。
五、本件處分既有上述瑕疵，且因本件原舉發通知單未經合法送
    達，本院尚無從自為裁定，又因本件原舉發通知單之付郵時
    間係在異議人違規行為之3 個月內（98年9 月28日），有大
    宗掛號函件聯上之原寄郵局日戳為證，而道路交通管理處罰
    條例第90條規定「逾3 個月不得舉發」，應係以警員填掣違
    反道路交通管理事件通知單並交郵之日為計算基準（交通部
    86年5 月30日（86）交路字第026083號函參照），本件舉發
    並無逾3 個月期限之問題，自應由原舉發機關就本件舉發通
    知單先向異議人為合法送達後，再依異議人是否依同條例第
    9 條第1 項規定自動繳納罰鍰或到案聽候裁決，以為處理。
    從而，本件聲明異議為有理由，應由本院將原處分撤銷，並
    應由相關機關依上述法定程序處理，以資適法。
據上論斷，應依道路交通管理處罰條例第87條第2 項，道路交通
案件處理辦法第20條前段，裁定如主文。
中    華    民    國    99    年    6     月    30    日
                      交通法庭  法  官  汪怡君
以上正本證明與原本無異
如不服本裁定應於送達後5日內向本院提出抗告狀
                                書記官  田世杰
中    華    民    國    99    年    6     月    30    日

司法院資訊處製作；財團法人民間司法改革基金會備份。
